【裁判字號】    98,易,454
【裁判日期】    980805
【裁判案由】    詐欺
【裁判全文】
臺灣臺南地方法院刑事判決               98年度易字第454號
公  訴  人  臺灣臺南地方法院檢察署檢察官
被      告  甲○
上列被告因詐欺案件，經檢察官提起公訴（98年度偵字第1018號
）及同署移送併辦（98年度偵字第5479號），本院判決如下：
    主  文
甲○幫助共同意圖為自己不法之所有，以詐術使人將本人之物交
付，處有期徒刑參月，如易科罰金，以新臺幣壹仟元折算壹日。
    事  實
一、甲○得預見收購行動電話門號之人，係將所收購之門號用以
    供聯絡他人，藉此作為犯罪之工具，而自己對於提供手機門
    號雖無引發他人萌生犯罪之確信，但仍以縱若有人持以犯罪
    ，亦不違反其幫助犯罪之本意，竟基於幫助姓名年籍不詳之
    詐騙集團成員犯罪之不確定故意，於民國97年10月23日，在
    台南市台灣大哥大電信公司門市部，申請0000000000號之行
    動電話門號後，隨即將上開行動電話門號，以不詳之代價，
    交付予真實姓名年籍均不詳之人，而該人所屬詐騙集團成員
    即基於共同意圖為自己不法所有之犯意聯絡，在小兵立大功
    分類廣告上刊登小額款項之借貸，並留下前開甲○所申請之
    行動電話門號做為聯絡方式，而為下列犯行：（一）黃志詳
    （另為不起訴處分）於97年11月12日，見前開借貸廣告及甲○上開之行動電話後，即與該詐騙集團聯繫商談借款事宜，
    並約在臺南縣麻豆鎮○○路之麥當勞店，將自己所申辦之麻
    豆郵局（帳號：00000000000000）帳戶及第一商業銀行麻豆
    分行（下稱第一銀行，帳號：00000000000）帳戶之存摺、
    提款卡、密碼等，交給一自稱為「林濱宏」之男子，並獲得
    新台幣（下同）7500元，嗣該男子及其所屬詐欺集團成員取
    得此存摺、提款卡與密碼後，再於97年11月17日晚間9時許
    撥電話予戊○○，佯稱戊○○網購付款方式勾選錯誤，需至
    ATM櫃員機更正，致戊○○不疑有他陷於錯誤，於同日晚間
    11時22分許，依其指示操作遂匯款10萬至黃志詳上開第一銀
    行帳戶內，旋遭提領一空；（二）孫智勇（業經高雄地方法
    院檢察署檢察官聲請簡易判決處刑）於97年11月4日，見前
    開借貸廣告後，即與該詐騙集團聯繫商談借款事宜，並再撥
    打上開00000000 00號行動電話與自稱「林濱宏」年籍不詳
    之該詐騙集團成員聯繫，約在高雄市某處，將其向中華郵政
    股份有限公司彌陀郵局所申辦之帳戶（帳號：0000000-0000
    000）及新光銀行不詳帳號帳戶之存摺、印章及密碼，以
    8000元之代價，賣予「林濱宏」。嗣該詐騙集團成員取得上
    開帳戶後，即於97年11月14日13時許，以電話連絡丁○○（
    原名簡慈慧），以「假中獎，真詐財」之方式，令丁○○陷
    於錯誤，而於同日匯款2萬元入孫智勇上開彌陀郵局帳戶內
    ，並遭提領，嗣因戊○○、丁○○查覺有異，報警處理後始
    悉上情。
二、案經臺南縣警察局麻豆分局報請臺灣台南地方法院檢察署檢
    察官偵查起訴及移送併辦。
    理  由
一、按被告以外之人於審判外之陳述，經當事人於審判程序同意
    作為證據，法院審酌該言詞陳述或書面陳述作成時之情況，
    認為適當者，亦得為證據，刑事訴訟法第159條之5第1項定
    有明文。查被告於本院審理時對證人戊○○、丁○○、黃志
    詳、孫智勇於警詢中所為筆錄之證據能力並不爭執，且本院
    依卷內資料審酌該警詢及偵訊筆錄作成時之情況，亦認為並
    未有何違背法律或其他相關規定之情事，而應認為適當，是
    依刑事訴訟法第159條之5第1項之規定，證人戊○○、丁○○、黃志詳、孫智勇於警詢中所作之筆錄，為傳聞法則之例
    外而具有證據能力，本院自得引為判決參考之依據；至檢察
    官所引用之其餘供述及非供述證據，被告於本案言詞辯論終
    結前，均未爭執其證據能力，本院審酌各該證據均非違法蒐
    證取得之證據，復經本院於審判期日就上開證據依法進行調
    查、辯論，依法應有證據能力，先予敘明。
二、訊據被告甲○固不否認曾申辦臺灣大哥大股份有限公司0000
    000000號之預付卡手機門號（下簡稱系爭預付卡），惟矢口
    否認有何幫助詐欺之犯行，起初辯稱：這是我第一次申請電
    話，是要拿給孩子使用的，我申請後就放在皮包裡，皮包放
    在口袋，我不知道是何時遺失，更不可能故意交給詐騙集團
    成員使用等語（見本院98年4月28日準備程序筆錄）；嗣後
    另改稱：當時我是要向長欣通訊生活館之職員丙○○欲申辦
    遠傳門號之零元手機使用，而丙○○表示要先買別家的預付
    卡作幣值轉換，所以丙○○就載我去臺灣大哥大去購買系爭
    預付卡，之後我就拿到丙○○交付給我的新手機，但系爭預
    付卡從此我就沒有再見到，我曾經兩度去找該業務員要拿回
    系爭預付卡，但丙○○只說該預付卡於轉換後就沒有價值，
    所以不能還給我，因此該預付卡絕不是我拿去給詐騙集團之
    人使用等語（見本院98年5月26日準備程序筆錄、98年7月22
    日審判筆錄）。本院查：
（一）按採證認事係屬事實審法院之職權，而法院憑以認定犯罪
      事實之證據，並不以直接證據為限，即綜合各種直接、間
      接證據，本於推理作用，為其認定犯罪事實之基礎，如不
      違背經驗法則與論理法則，亦非法所不許（最高法院94
      年度臺上字第4770號判決意旨參照）。查臺灣大哥大股份
      有限公司之0000000000號行動電話門號為被告於97年10月
      23日所申辦，業為被告所坦承，並有臺灣大哥大股份有限
      公司以98年5月5日法大字第098054959號函覆之基本資料
      查詢單（見本院卷第19頁）在卷可憑。其後97年10月底、
      11月初，即有不詳姓名年籍之人於小兵立大功分類廣告上
      刊登小額款項之借貸，並留上開行動電話門號以供借款人
      做為聯絡方式，而黃志詳、孫智勇等人因需錢孔急，見上
      開廣告後，即撥打被告前揭申請之手機門號與持用人取得
      聯繫，並依對方指示將彼等所申辦之麻豆郵局、第一商銀
      麻豆分行、彌陀郵局、新光銀行等帳戶資料（含存摺、提
      款卡、密碼等物）交付予自稱「林濱宏」之成年男子，以
      獲取相當之金額，嗣後「林濱宏」所屬之集團成員藉此取
      得帳戶資料後，再撥打電話予戊○○、丁○○等人，分別
      以「網購付款方式勾選錯誤」、「假中獎、真詐財」等方
      式施詐，致使戊○○、丁○○等人不疑有他而陷於錯誤，
      並分別匯款10萬元、2萬元至黃志詳、孫智勇前開第一商
      銀麻豆分行、彌陀郵局之帳戶內，隨即遭人提領一空等情
      ，業據證人黃志詳、孫智勇、戊○○、丁○○等人於警詢
      或偵訊中證述甚詳，復有通聯調閱查詢單二份、黃志詳、
      孫智勇先後提供由「林濱宏」男子出具之小額融資名片正
      本二紙、第一商銀麻豆分行97年12月3日函附之黃志詳開
      戶資料及最近三個月資金往來明細查詢單一份、中華郵政
      股份有限公司鳳山郵局98年1月9日函附之孫智勇開戶資料
      及歷史交易清單一份、戊○○、丁○○分別提出之交易明
      細表、匯款單各一份在警卷可稽，且均為被告所不爭，即
      足推認「林濱宏」等人所屬之詐騙集團成員，確係以被告
      所申辦之上開行動電話門號作為遂行前揭詐騙行為之工具
      ，要屬無疑。
（二）雖被告先是辯稱其所申辦之系爭預付卡係不慎遺失所致等
      語，然其於檢察官偵訊時是供稱：系爭預付卡是要辦給孩
      子使用，但辦妥後因太太反對，所以一直放在皮包裡面的
      小口袋裡面，大約買回來一個月左右，該皮包不慎遺失，
      所以系爭預付卡也就不見等語（見台南地檢98年度核交字
      第321號偵查卷第6頁），然經檢察官向臺灣大哥大查詢系
      爭預付卡之通聯記錄，查覺被告申辦當日即有三通之聯絡
      電話，隔日即飆升到30餘通，直至同年12月26日止即有上
      千通之通聯等情，有臺灣大哥大資料查詢單一份附於上開
      偵查卷可稽（見該偵查卷第12至38頁），顯與被告前揭辯
      解互有齟齬，遂經檢方起訴到院。而被告於本院初次訊問
      時，立即改稱：系爭預付卡在申辦前，我太太就反對我申
      辦，只是我執意為孩子申辦該門號，但當我要拿給孩子時
      ，孩子說不要，所以我就沒有將該預付卡從皮包中拿出來
      ，當時也不知道皮包已經遺失，我根本從未使用該預付卡
      ，更不可能撥打上千通之電話，應該是一開始預付卡就遺
      失等語（見本院98年4月28日準備程序筆錄），則由被告
      前後供述情節，已見矛盾，更無論預付卡既放置於皮包內
      側小口袋內，而皮包又放置在身上衣服口袋內，且皮包通
      常也放置相關證件，因此皮包本身即具有相當之形體及重
      量，則放置在貼身衣物口袋上之皮包遺失，被告竟能毫無
      所感，且不關心，亦未報案，實是令人匪夷所思。
（三）乃被告嗣後另改稱：經我仔細一再回想，發覺其實買給小
      孩的是另外兩張預付卡，跟系爭預付卡沒有關係，至於購
      買系爭預付卡的緣由是我當時為向長欣通信行申辦遠傳的
      零元手機，該行業務員黃國正說要拿其他電信公司的預付
      卡來作幣值轉換，因此就是他帶我去買系爭預付卡，然後
      我有拿到該業務員給我的新手機，可是當我要向他取回系
      爭預付卡時，他卻說經幣值轉換後，該卡已無價值作廢，
      所以根本不是我將系爭預付卡交給詐騙集團之人使用等語
      （見本院98年5月26日準備程序筆錄），然查，證人丙○○於本院審理時結證稱：「（問：現在在何處工作？）長
      欣公司工作，我擔任辦理門號、手機買賣的業務。（問：
      被告跟你申辦幾支行動電話號碼？）二支。（問：二支是
      一起辦，還是分開時間辦？）應該是一起辦。遠傳申辦二
      個門號，其中一個門號要晚一點才能通過，因遠傳公司有
      規定，一個人一次只能辦壹支門號，因被告需要兩支門號
      ，要與家人對打，所以我才請被告去臺灣大哥大公司辦理
      預付卡，用預付卡門號轉移到遠傳，而因預付卡是不綁約
      的，隨時可以轉出去。（問：臺灣大哥大的門號？）我要
      回去查資料。（問：既然說一個人一次只能辦壹支，那是
      否不同時間一個人可辦二支遠傳門號？）是的。但是要經
      過三個月。（問：臺灣大哥大的門號，被告有沒有去申辦
      ？）有。（問：申辦後，被告有無將預付卡交給你？）有
      。是我叫他交給我的。（問：預付卡交給你後，你如何處
      理？）遠傳公司表示一個人三個月內可以申辦壹支新申裝
      門號，所以就會有二個門號，要轉到遠傳時，臺灣大哥大
      會扣一筆240元手續費，我為了不讓客戶將預付卡內的餘
      額用完，所以先將卡扣留在我這裡，經過二天臺灣大哥大
      的門號就轉到遠傳了，所以被告就有二個遠傳的門號，但
      其中一個門號是臺灣大哥大轉移到遠傳的，而外表看起來
      會是臺灣大哥大的門號。（問：0000000000表面上是否是
      臺灣大哥大門號？）是的。臺灣大哥大公司跟交通部申請
      時，就包含0935的門號。（問：所以被告拿臺灣大哥大給
      你處理後，你交給被告時是什麼東西？）交給他遠傳月租
      型的SIM卡，而那張他交給我的臺灣大哥大的預付卡已成
      功移轉到遠傳的門號。（問：所以被告後來去跟你要臺灣
      大哥大的預付卡，但當時被告本身已經持有你交給他的遠
      傳同一號碼的SIM卡？）是的。‧‧（問：原來的臺灣大
      哥大預付卡如何處理？）剪掉了。（問：縱然該臺灣大哥
      大預付卡插入其他手機是否可使用？）不能。（問：而詳
      細你交付給他遠傳電信，而原來是台灣大哥大的門號的
      SIM卡的日期是否記得？）我有紀錄交付的時間，但要回
      去查。‧‧（問：被告拿臺灣大哥大預付卡跟你轉換月租
      型門號，門號還是台灣大哥大的門號，但是通聯紀錄變成
      由遠傳公司負責？）是的。（問：如果是二天後轉換成遠
      傳門號，就不屬於是臺灣大哥大所管轄？）是的。‧‧（
      問：被告是何時去申辦的？）有一年了。確實日期，門號
      幾號我要回去看資料才知道，我用郵寄的寄過來法院。我
      幾乎可以肯定被告當時拿來跟我轉換遠傳門號的臺灣大哥
      大預付卡門號不會是起訴書所指的0000000000的門號，我
      所辦的這類轉換門號幾乎都是0987、0983開頭的門號，鈞
      院可以向臺灣大哥大函查被告是否最近一年內，有另外再
      申請預付卡。」等語（見本院98年6月17日審判筆錄），
      嗣證人丙○○再於98年6月18日以書面補陳：被告係於97
      年6月5日至其任職公司長欣通信行申請第一門遠傳門號，
      門號為0000000000，又於同日申請臺灣大哥大預付卡門號
      為：0000000000號，伊便將此預付卡轉移至遠傳系統，變
      成月租型門號，並於97年6月7日正式啟用該門號，原先預
      付卡已在遠傳門號正式啟用後失效等語，並附上被告於97
      年6 月5日向該行申辦行動電話服務申請書影本二份為證
      （見本院卷第49至51頁），經核該申請書上關於被告之簽
      名，與被告於本院筆錄上之簽名，無論是筆順、字體、形
      狀等方面均相一致，且被告對上開文書之真正並無爭執。
      嗣經本院另函詢臺灣大哥大股份有限公司關於被告於最近
      壹年內曾向該公司申請幾號預付卡門號，亦經該公司答覆
      ：被告自87年2月5日起至97年11月17日止，總計向該公司
      申請二個一般卡及四個預付卡，其中97年6月5日申辦
      00000000 00號（租用迄日97年6月9日）、97年9月24日申
      辦0000000 000號（租用迄日97年10月6日）、97年10月23
      日申辦0000 000000號（租用迄日98年6月22日）、97年11
      月17日申辦0000000000號（租用迄日98年5月28日）等四
      個預付卡等語，有該公司98年6月23日法大字第098078312
      號書函及其基本資料查詢單一份在卷可證，由是觀之，證
      人丙○○前揭證述情節確與臺灣大哥大函覆資料相符，是
      其證述及其書證內容自堪採信，依此，被告申請轉換作為
      遠傳門號使用者，係原為臺灣大哥大預付卡門號00000000
      00號，與系爭預付卡無論就申辦時間、租用起迄期間均不
      相同，自與被告前揭辯解毫無干涉。乃被告嗣於本院98年
      7月22日審理時否認證人丙○○前揭證述情節（被告於本
      院98年6月17日審理時，對證人丙○○之證述則表示無意
      見），並稱：系爭預付卡確實是證人丙○○載我到金華路
      那裡去辦的，說要作幣值轉換，而且我向他辦理遠傳門號
      時，我的身份證、健保卡都放在他那裡，之後他做什麼事
      我都不會知道，而且我向臺灣大哥大只辦理過這一支預付
      卡電話，之前或之後我都不曾向臺灣大哥大申辦過預付卡
      門號，我認為系爭預付卡應該是丙○○流出去的，因為我
      認識另一個保險公司人員林淑華，其情形跟我一樣，也是
      委託丙○○幫忙辦理門號，後來林淑華也遭起訴，現在正
      在嘉義地院審理中，我根本沒有提供系爭預付卡給詐騙集
      團之人使用云云。惟查，被告於本院審理之初辯稱系爭預
      付卡遺失，後改稱本次辯詞時，已曾自承有為孩子申辦過
      二支預付卡門號（只是與系爭預付卡無關而已），乃嗣後
      見本院審理情事對其不利，竟又辯稱除系爭預付卡外，伊
      未曾申辦任何預付卡；況且辦理預付卡縱使不必本人親自
      辦理，亦需代理人攜同自己與本人之雙證件（身份證及健
      保卡等）始得為之，縱認被告向證人丙○○申辦遠傳門號
      時，有提供其所有之雙證件資料，但其於97年6 月5日申
      辦後，隨即於二日後取得遠傳提供之新手機及門號，並取
      回自己所有證件，則證人丙○○又何能於97年10 月23日
      相隔四個月後，還能持有被告之身分證件資料為被告申辦
      預付卡門號？是被告再次反覆供述，無非卸責之詞，要無
      足取。
（四）再者，依臺灣大哥大前揭98年6月23日函文可知，系爭預
      付卡所使用之門號，從97年10月23日申辦時起，使用迄至
      98年6月22日始因過期而失效，但被告於前揭時段內從未
      向臺灣大哥大公司辦理停卡掛失，甚至其因系爭預付卡遭
      檢察官偵辦亦復如此，足見被告申辦系爭預付卡門號自始
      即非供個人使用之目的，而應係為交付詐欺集團使用而申
      辦甚明。再詐騙集團通常會留手機門號與被詐財之人保持
      聯繫，若被告之前開手機門號果係失竊之物，則在該門號
      隨時可能被停話之情況下，取得者即不可能甘冒與被詐財
      之人發生斷訊之風險，而作為詐財之工具之可能，故詐欺
      集團成員應無使用竊得或拾獲之電話門號，作為與被詐財
      者之聯繫電話為是。綜此，被告所辯，前後矛盾不一，且
      顯悖於常情，自不足採，其應有將上開手機門號提供予詐
      欺犯罪集團使用乙節，堪以認定。
（五）又現今行動電話甚為普及，申請行動電話門號並無特殊限
      制，任何人只需提出身份證及駕照、健保卡等證件即得以
      自己名義申請門號使用，此為眾所週知之事實，則依一般
      人之社會生活經驗，若係供日常通訊使用之行動電話門號
      ，原可自行向電信公司申請，而無向他人借用或收購門號
      之必要，苟見他人不以自己名義申請門號，反而徵求不特
      定人之行動電話門號使用，衡情當知渠等取得之行動電話
      門號乃被利用從事與財產有關之犯罪，供掩飾不法犯行，
      避免犯罪行為人曝光以逃避執法人員查緝，被告係有相當
      社會工作經驗之成年人，對前述情形應知之甚詳，其竟提
      供自己申請之電話門號予不詳人士使用，足認被告顯有幫
      助他人詐欺取財之不確定故意。綜上所述，被告前揭所辯
      ，顯係事後卸責之詞，不足採信，本件事證明確，被告犯
      行已堪認定。
（六）綜上所述，被告前揭所辯，顯係卸責之詞，委不足採。本
      案事證明確，被告幫助詐欺犯行，堪以認定，應予依法論
      科。
三、按刑法上之幫助犯，係對於犯罪與正犯有共同之認識，而以
    幫助之意思，對於正犯資以助力，而未參與實施犯罪之行為
    者而言（最高法院75年度臺上字第1509號、88年度臺上字第
    1270號判決亦同此意旨）。是如未參與實施犯罪構成要件之
    行為，且係出於幫助之意思提供助力，即屬幫助犯，而非共
    同正犯。查本件被告基於幫助之犯意，提供其所有行動電話
    門號0000000000號之SIM卡交予犯罪集團成員，其等利用被
    告之幫助，基於意圖為自己不法所有之犯意，先是將被告提
    供之手機門號刊登於廣告上，引誘並藉此聯絡黃志詳、孫智
    勇等人提供其金融機構帳戶資料，繼之對被害人戊○○、丁○○等人施用詐術，使被害人戊○○、丁○○等人因而陷於
    錯誤，而匯款至黃志詳、孫智勇等人所提供之帳戶內，並遭
    該詐騙集團成員提領一空，是被告所為係參與詐欺取財罪構
    成要件以外之行為，且在無證據證明被告係以正犯而非以幫
    助犯之犯意參與犯罪之情形下，應認其所為係幫助犯而非正
    犯行為。故核被告所為，係犯刑法第30條第1項前段、第339
    條第1項幫助詐欺取財罪。又詐欺集團所屬成員間就上開犯
    行間，有犯意聯絡及行為分擔，均應論共同正犯，即係犯刑
    法第28條、第339條第1項之詐欺取財罪。惟被告之行為僅止
    於幫助，爰依刑法第30條第2項之規定，按正犯之刑減輕之
    。爰審酌被告提供行動電話門號予詐欺者使用，助長詐欺犯
    罪，並使犯罪之追查趨於複雜，其犯後猶飾詞圖卸、反覆供
    述、推諉卸責、毫無悔意，犯後態度不佳，佐諸被害人所受
    之損害至少12萬元等一切情狀，量處如主文所示之刑，並諭
    知易科罰金之折算標準。
據上論斷，應依刑事訴訟法第299條第1項前段，刑法第339條第1
項、第28條、第30條、第41條第1項前段，刑法施行法第1條之1
，判決如主文。
本案經檢察官乙○○到庭執行職務。
中    華    民    國    98    年    8     月    5     日
                  刑事第十五庭  審判長法  官  陳顯榮
                                      法  官  柯顯卿
                                      法  官  林彥君
以上正本證明與原本無異
如不服本判決應於收受本判決後10日內向本院提出上訴書狀，並
應敘述具體理由。其未敘述上訴理由者，應於上訴期間屆滿後20
日內向本院補提理由書狀（均須按他造當事人之人數附繕本）「
切勿逕送上級法院」。
                                      書記官  莊淑雅
中    華    民    國    98    年    8     月    5     日
附錄本案論罪科刑法條全文：
中華民國刑法第339條
意圖為自己或第三人不法之所有，以詐術使人將本人或第三人之
物交付者，處5年以下有期徒刑、拘役或科或併科1千元以下罰金
。
以前項方法得財產上不法之利益或使第三人得之者，亦同。
前二項之未遂犯罰之。


司法院資訊處製作；財團法人民間司法改革基金會備份。
